臺灣士林地方法院民事裁定　　　　　　 100年度事聲字第43號
聲　請　人　台北富邦商業銀行股份有限公司
法定代理人　韓蔚廷
相　對　人　徐守成
代　理　人　張譽尹律師
上列異議人對於本院司法事務官民國99年12月29日99年度司執消
債更字第55號認可更生方案之裁定聲明異議，本院裁定如下：
    主  文
原裁定廢棄。
    理  由
一、異議意旨略以：相對人於更生方案附帶聲明「台北富邦銀行
    關於就學貸款連帶保證債權，自債務人自應負保證責任時起
    ，以更生方案履行期間為限，債權表所載債權金額，始與他
    債權人按債權比例計算每期可分配金額受償」。就消費者債
    務清理條例確保公平受償原則而言，保障實有未周。若主債
    務未屆清償期，異議人債權即不得列入更生方案分配受償，
    且若主債務人於債務人更生方案履行期間未發生債務不履行
    情事，俟債務人更生方案履行完畢後，始生不履行情事，依
    消費者債務清理條例第73條規定，異議人對債務人連帶保證
    債權亦歸於消滅，異議人為確保債權而徵提保證人之意義即
    破壞殆盡。又異議人於法定期限內依法申報債權，依法即應
    受公允保障之權益，卻因附履行條件而限縮求償權益，於債
    務人更生條件全部履行完畢時，全然歸於消滅，異議人之權
    益何存全乎？又依消費者債務清理條例第64條第2 項第3 款
    規定，無擔保債權受償總額，顯低於依清算程序所得受償總
    額者，法院不應認可更生方案。因同條例第111 條第2 項規
    定，未到期之清算債權得予現在化，原裁定認可之更生方案
    就債權人之分配予以條件化，使異議人顯然獲致較清算更形
    劣勢之受償條件。況相對人履行更生方案後，依民法第749
    條前段規定，於清償限度內，承受債權人對主債務人之債權
    ，並無不利情事。為此聲明異議，求為廢棄原裁定，並將異
    議人「就學貸款」之連帶保證債權，自更生方案履行第一期
    開始，即予納入清償分配。
二、按債務人有薪資、執行業務所得或其他固定收入，法院認更
    生方案之條件公允者，得不經債權人會議可決，逕依債務人
    之聲請或依職權以裁定認可更生方案。消費者債務清理條例
    第64條第1 項定有明文。所謂更生方案之條件「公允」，除
    考量清償總額已達債權總額相當成數外，亦應斟酌各債權人
    間之公平受償，及特定債權人依更生方案行使權利時，是否
    較他債權人受有不公平之限制。次按契約之債務，除附有條
    件或期限者外，於該契約成立時即已發生。故未附有條件或
    期限之保證契約成立後，保證人就主債務人於保證契約約定
    期間內所生對於債權人之債務，均應代負履行之責任，即其
    債務始於保證契約成立之時，終於約定保證期間內主債務人
    對保證契約債權人之債務全部履行完畢為止（最高法院91年
    度臺上字第1513號判決意旨參照）。消費者債務清理條例第
    30條復規定：「數人就同一給付各負全部履行之責任者，其
    中一人或數人或其全體受法院開始更生或清算程序之裁定時
    ，債權人得就其債權於裁定時之現存額，對各更生債務人或
    清算財團行使權利。」債務人及其連帶保證人係就同一給付
    各負全部履行之責任，連帶保證人經法院裁定開始更生程序
    ，債權人自得就其債權於裁定時之現存額，對之行使權利而
    申報債權，故該債權應予列入債權表（臺灣高等法院暨所屬
    法院99年度法律座談會民執類提案第48號研討結果參照）。
    是以，連帶保證之債權，既係得列入債權表「行使權利」之
    債權，依前說明，本諸公允之原則，即不應使其劣後於其他
    債權，或就其行使設有限制。又更生方案履行期間，如主債
    務人同時繼續為清償，因清償係連帶債務絕對消滅事由（民
    法第274 條規定參照），連帶保證債務與一般連帶債務、不
    真正連帶債務法律效果上並無不同，連帶保證債務人依更生
    方案所為之清償，仍應扣除主債務人已為之清償，並以更生
    方案所載清償比例為上限。連帶保證債務之債權人與更生方
    案他債權人相較，受更生債務人所為清償數額，應等於或少
    於他債權人（主債務人清償後餘額已不及更生方案債務人應
    清償數額時），自屬公允。反之，如主債務人完全無清償可
    能時，連帶保證債權實與一般債權無異，更不應就其債權之
    行使予以設限。
三、再債務人依更生條件全部履行完畢者，除本條例別有規定外
    ，已申報之債權未受清償部分及未申報之債權，均視為消滅
    。消費者債務清理條例第73條前段定有明文。依上開規定，
    不論已、未屆清償之債務，均於債務人依更生條件全部履行
    完畢時，發生消滅之效果，此與消費者債務清理條例之清算
    程序並無不同。則於更生方案之履行，就已發生之債務，自
    不應僅以清償期之屆至與否而為差別對待，致影響未屆清償
    期債權之受償比例，否則就清償期較長之債權，殊屬不公。
    又消費者債務清理條例之更生、清算程序，同係就債務人所
    有債務為一整體之清理程序，有別者乃在於前者係以債務人
    將來一定期間之繼續性及反覆性收入為清償基礎，後者係以
    法院裁定開始清算程序時，屬於債務人之財產為清算財團，
    惟就債權人之公平受償原則，二者並無不同，且更生程序債
    權人更應獲得較高之清償額數（消費者債務清理條例第64條
    立法意旨參照）。消費者債務清理條例第111 條第2 項規定
    ：「附期限之清算債權未到期者，於法院裁定開始清算程序
    時，視為已到期。」其立法理由謂：「如清算債權因附期限
    而不得提前行使權利，則附期限之債權人將無受償之機會，
    有失公允，爰設第2 項，明定附期限之清算債權未到期者，
    於法院裁定開始清算程序時，視為已到期，俾與一般債權為
    同一之處理。」基於相同之理由，更生程序中如因清償期未
    屆至而不得行使債權，或限制其不得自更生方案履行第1 期
    之始受償，債權人就已分配之債務人收入將無受償之機會，
    亦屬有失公允。是消費者債務清理條例於第2 章「更生」程
    序章中，未規定未屆清償期債務之申報、履行方式，應屬立
    法上之漏洞，解釋上應類推適用同條例第111 條第2 規定，
    視為清償期已屆至，並列入更生方案中，非得另予設定履行
    之期限或條件。
三、經查，異議人對主債務人徐名昱、徐名彥有就學貸款債權新
    臺幣（下同）17萬4,938 元、14萬4,484 元，債務人為徐名
    昱、徐名彥就學貸款之連帶保證人，異議人對債務人即有連
    帶保證債權存在，依前揭說明，應列入更生程序之債權表並
    得公平行使權利。惟本院事務官於認可之更生清償分配表中
    ，並未將異議人之連帶保證債權列入分配表中，並於補充說
    明中記載「債權人台北富邦商業銀行就學貸款債權17萬4,93
    8 元，及14萬4,484 元，因借款人徐名昱及徐名彥仍在就學
    ，該就學貸款債權尚無須依契約約定之償還辦法按期受償，
    亦無契約所約定視為全部到期之情事，是於本件更生方案公
    告時，債務人之保證責任尚未發生，故暫不列入更生方案受
    分配。然於更生方案履行期間，該就學貸款債權若於清償期
    屆至，而未經依契約約定之償還辦法受償時，自債務人應負
    保證責任時起，以更生方案履行期間內為限，債權人台北富
    邦商業銀行得以保證債權金額17萬4,938 元，及14萬4,484
    元，就各期清償金額與其他債權人按債權比例，計算每期可
    分配金額受償。」等語，依上說明，其就異議人未屆清償期
    之連帶保證債權所設限制，與各債權人間公平受償之公允原
    則即屬有違。從而，異議人聲明異議，為有理由，自應由本
    院將原認可更生方案裁定予以廢棄，並由司法事務官本諸上
    開原則，曉諭債務人調整更生方案後，另為適法之處理。
四、爰裁定如主文。
中    華    民    國  100     年    2     月    10    日
                  民事第三庭  法      官  王本源
上為正本係照原本作成。
如不服本裁定，應於裁定送達後10日內，以書狀向本院提出抗告
，並繳納抗告費新臺幣1 千元。
中    華    民    國  100     年    2     月    11    日
                              書  記  官  朱亮彰